【裁判字號】    90,上易,1186
【裁判日期】    900515
【裁判案由】    銀行法
【裁判全文】
臺灣高等法院高雄分院刑事判決                    九十年度上易字第一一八六號
    上  訴  人  臺灣高雄地方法院檢察署檢察官
    被      告  丁○○
    被      告  甲○○
    被      告  乙○○
    被      告  丙○○
    共      同
    選任辯護人  阮文泉
右上訴人因被告違反銀行法案件，不服臺灣高雄地方法院八十九年度易字第一七一二
號中華民國九十年五月十五日第一審判決（起訴案號：臺灣高雄地方法院檢察署八十
八年度偵字第二四二五０號），提起上訴，本院判決如左：
      主  文
原判決關於丁○○部分撤銷。
丁○○股份有限公司違反其依銀行法第三十條所為之承諾，其參與決定此項違反承諾
行為之董事，處有期徒刑肆月，如易科罰金以參佰元折算壹日。
其餘上訴駁回。
      事  實
一、丁○○於民國八十三年間分別擔任銓盛鋼鐵工業股份有限公司（下稱銓盛公司）
    之董事兼法定代理人，於同年十一月二十七日，銓盛公司為向中興商業銀行股份
    有限公司（下稱中興銀行）申請貸款，乃經董事會（甲○○、乙○○、丙○○均
    為當時董事）決議，向中興銀行依據銀行法第三十條規定，出具書面承諾，載明
    「願提供陳秋妹所有之坐落在高雄縣岡山鎮○○○段地號五八—二四、五八—二
    八、五八—三四、五八—三五、五八—四八、六五—九、六五—一０、六五—一
    一、六五—一二、六六—六、六六—九、八九、八九—一、八九—二共十四筆土
    地及其上未辦理保存登記之建物作為貸款之擔保，並切結如為保存登記，願無條
    件提供中興銀行設定第一順位之抵押權，並不再以該財產提供其他債權人設定抵
    押權」。其後坐落在高雄縣岡山鎮○○○段五八—二四、五八—四八地號上之建
    物，已於八十七年三月十三日辦理保存登記，門牌號碼各為岡山鎮○○路附一０
    ０與附九八號。詎丁○○明知上述辦理保存登記建物係屬前開承諾書範圍內之建
    物，卻獨自決定（董事甲○○、乙○○、丙○○等人於出具前開承諾書後即授權
    丁○○全權辦理嗣後貸款事宜）違反前開承諾，而於八十七年三月十九日將上述
    辦理保存登記建物設定第一順位抵押權（債權額新台幣「下同」一千萬元）予王
    李寅（丁○○之岳母），設定第二順位抵押權（債權額一千萬元）予魏綠黛，而
    未依約辦理設定抵押權予中興銀行。
二、案經中興銀行訴由臺灣高雄地方法院檢察署檢察官偵查起訴。
      理  由
壹、撤銷改判部分：
一、訊據被告丁○○固坦承有於八十三年十一月二十八日之銓盛公司董監事決議錄及
    八十四年一月十七日之承諾書上簽名，之後即以該承諾書向中興銀行貸款之事實
    ，惟否認有何違反銀行法第一百二十六條之犯行，辯稱銀行法第三十條第一項規
    定之「以一定財產提供擔保」之財產，係指本公司所有之財產，非指第三人之財
    產，故銓盛公司應中興銀行要求出具之承諾書，並非銀行法第三十條第一項之承
    諾書；又依反面承諾書所載，提供擔保之財產應僅限於銓盛公司所有位在陳秋妹
    土地上未辦保存登記之建物，不及於陳秋妹未辦理保存登記之建物；再者被告若
    有犯罪故意，大可先將約三千坪廠房抵押他人借款或出賣他人獲利，何須僅以不
    足百坪建物向外借款，其係因忘記簽署承諾書之事，而將上述建物向人抵押借款
    ，並非故意違反銀行法第一百二十六條規定云云。然查：
  (一)按銀行辦理放款、開發信用狀或提供保證，其借款人、委任人或被保證人為股份
    有限公司之企業，如經董事會決議，向銀行出具書面承諾，以一定財產提供擔保
    ，及不再以該項財產提供其他債權人設定質權或抵押權者，得免辦或緩辦不動產
    或動產抵押權登記或質物之移轉占有，銀行法第三十條第一項前段規定甚明，該
    條文中對於借款人、委任人、被保證人所提供擔保之「一定財產」既未作任何限
    制，則自文義解釋言，當然包括第三人之財產在內，況由第三人提供財產擔保他
    人債務，非法所不許，且為實務上所常見，是銀行法第三十條第一項前段所規定
    之供擔保財產，不以借款人、委任人、被保證人所有者為限；雖辯護意旨另以銀
    行法第三十條第一項並未要求第三人併為承諾一節，足見「一定財產」限於借款
    人自有財產云云，然借款人若係提供第三人財產，銀行定當要求第三人出具切結
    書表示同意，否則銀行自無受理貸款可言，是銀行法第三十條第一項雖未明定第
    三人併為承諾文義，亦難遽認該條所定「一定財產」，僅限於借款人之自有財產
    。至於現行銀行公會制訂之反面承諾書例稿（見原審卷第三六頁），雖有載明「
    承諾提供如附表所列之本公司所有財產作為擔保」等語，然此應屬銀行為確保其
    債權而對出具承諾書公司提供擔保之財產所作之限制，尚不得據此即謂銀行法第
    三十條第一項所稱之一定財產限於借款人公司所有之財產；又財政部金融司雖曾
    函覆原審稱「上開一定財產，限於向銀行出具承諾之股份有限公司自有財產」一
    節（見原審卷第二三九頁），然依據銀行法第三十條第一項之立法理由「因抵押
    權設定登記，對於銀行及授信人均有不便，為簡化此項手續固增列本條。又為防
    止授信人違反其所作之承諾，罰則章並有處以徒刑之規定」（見原審卷第七十頁
    ），則依該條之立法解釋，亦難認定立法原意有將「一定財產」限於出具承諾之
    股份有限公司自有財產而言，應是著重銀行債權擔保方式之簡化，既銀行實務亦
    得接受第三人提供之設定抵押權之擔保，顯見「一定財產」自不限於借款人公司
    所有之財產，是財政部金融司上述函文並未斟酌立法意旨所為之行政解釋，即難
    拘束本院於具體個案之法律確信見解，從而上開行政函文及反面承諾書例稿各節
    ，尚難憑為有利於被告之證據認定。
  (二)銓盛公司於八十三年十一月二十八日決議向中興銀行辦理貸款，於八十四年一月
    十七日出具承諾書載明「‧‧‧依銀行法第三十條之規定，承諾提供如附表所列
    之本公司所有財產，作為擔保，決不再以所列之不動產或動產提供其他債權人設
    定抵押權或質權，或就同一標的物，另向其他債權人作重複之承諾；立承諾書人
    如違反承諾者，參與決定之董事及行為人除應負連帶賠償責任外，並願受銀行法
    第一百二十六條規定之處罰。‧‧‧」、同日之切結書亦載明「‧‧‧將陳秋妹
    所有不動產，座落岡山鎮○○○段，地號‧‧‧十四筆土地抵押貴行，就提供抵
    押之不動產上之未保存登記之建物確為本公司所有並同意一併提供貴行作為公司
    貸款之擔保‧‧‧」（見偵卷第九至十三頁所附銓盛公司董監事決議錄、承諾書
    、切結書各一份），另證人陳秋妹所出具之切結書亦載明「立切結書人陳秋妹確
    認座落於本人所有岡山鎮○○○段，地號‧‧‧等十四筆土地上之未保存登記之
    建物確屬銓盛鋼鐵股份有限公司所有」等情（見原審卷第四六頁），足認銓盛公
    司及陳秋妹於書立承諾書、切結書時係表明座落在上開十四筆土地上之未保存登
    記建物均為銓盛公司所有，並未將任何坐落在上開十四筆土地上之建物排除在承
    諾範圍以外，況參以坐落在上開十四筆土地上之系爭建物早於八十二年間即已興
    建完成之事實，有建物登記謄本二份附卷可憑（見偵卷第十四、十六頁），則銓
    盛公司於八十四年間書立承諾書時，如欲將該已興建完成之上述二建物排除在承
    諾範圍外，自當於承諾書上載明此等文義，而建物起造人即證人陳秋妹（見原審
    卷第一二八、一三０頁所附之使用執照影本）為維護並保障自身權益，亦當於切
    結書上載明排除字樣，然觀之本件卷附上開切結書上均無載明，足徵銓盛公司當
    時所承諾之範圍包含上述二建物。
  (三)中興銀行曾於八十四年一月十二日批准銓盛公司總額為六億元之貸款申請，銓盛
    公司遂於同月十七日出具切結書一份用以擔保其中一筆授信期間為一年之三億元
    短期放款，並於八十五年一月九日為展期之申請，所提供之擔保與八十四年申請
    時相同等情，有中興銀行授信申請書二份附卷可稽（見偵卷第十八、十九頁），
    足認銓盛公司於為該貸款展期之申請時，仍有以上開承諾書為擔保之意思，況銓
    盛公司係為擔保中興銀行之貸款而書立切結書，則在該貸款未全數清償前，該承
    諾依雙方當事人之本意應仍有效存在，否則本件貸款即形同無任何擔保之貸款，
    實與銀行業界核准貸款常情大相違背，是原審之被告辯護意旨所陳前開承諾，已
    因原債務期間屆滿（借新還舊）消滅而失效云云（見原審卷第五三頁），自屬無
    據。
  (四)被告為銓盛公司董事長，並獲授權辦理數億元之貸款，而被告亦自承當時正係銓
    盛公司亟待資金紓困之際（見本院卷第三六頁），焉有不予細心留意有關貸款之
    相關書證，尤係本件供貸款擔保之書面承諾，又上述二建物係被告出面請求陳秋
    妹提供用以設定抵押借款一節，為證人陳秋妹證述在卷（見原審卷第九七、一二
    二頁），並有被告丁○○以自己名義與王李寅（丁○○之岳母，見原審卷第四八
    頁丁○○之妻甲○○之身分證影本）簽立之借據四份、王李寅之合作金庫活期儲
    蓄存款存摺及抵押權設定契約書影本各一份可憑（見原審卷第八二至九二頁），
    再參以上述二建物，係於八十七年三月十三日辦理保存登記，旋於一周內之同年
    月十九日即同時設定第一、二順位抵押權（債權額各一千萬元）等情（見有前開
    卷附建物登記謄本），被告空言辯稱忘記簽署承諾書之事，顯悖於常情事理。
  (五)八十五年間，銓盛公司所提供予中興銀行設定抵押之十四筆土地中有部分遭政府
    徵收，中興銀行於領取補償款九千萬元後，曾要求銓盛公司追加擔保品，銓盛公
    司乃於八十五年間再度提供高雄縣梓官鄉○○段地號九三六、九三七、九四一、
    九四二、九六０、九六一號土地予中興銀行設定抵押等節，固有承諾書、建物登
    記謄本、土地登記簿資料等附卷可稽，且為告訴代理人所不否認，又被告於原審
    辯護意旨亦陳以「上述二建物設定抵押予他人之時間與書立切結書時已相隔三年
    多，且於八十五年間銀行再度要求追加擔保品時，並未先行提供已興建完成之系
    爭建物供銀行設定抵押，反再另覓土地以為擔保，又中興銀行派員進駐銓盛公司
    監督期間，對上述二建物抵押之事，應知之甚詳亦未異議」云云（見原審卷第五
    八、五九頁），然上述二建物本係列入前揭承諾書範圍內，已如前述，則追加擔
    保之舉，自應就上述二建物以外之不動產為之，另被告亦不諱言中興銀行派員進
    駐銓盛公司只是來看公司進出貨實際狀況等語（見本院卷第四一頁），再參以上
    述二建物本係登記證人陳秋妹名下，告訴人銀行之監管人員如何知悉上述二建物
    之抵押權設定情形而提出異議，此外設定抵押予他人與書立切結書，時間雖隔三
    年，然就此巨額貸款相關文件，豈能徒以「忘記承諾書存在」卸責，是上述被告
    辯護意旨所指被告並無違反銀行法故意云云，亦不可採。
  (六)綜上所述，被告所辯上情純屬卸責之詞，不足採信，本件事證明確，被告前揭違
    反銀行法第一百二十六條犯行，堪以認定。
二、按銀行辦理放款、開發信用狀或提供保證，其借款人、委任人或被保證人為股份
    有限公司之企業，如經董事會決議，向銀行出具書面承諾，以一定財產提供擔保
    ，及不再以該項財產提供其他債權人設定質權或抵押權者，得免辦或緩辦不動產
    或動產抵押權登記或質物之移轉占有，銀行法第三十條第一項前段定有明文，被
    告身為銓盛公司董事，卻決定違反上開承諾，核被告所為係犯銀行法第一百二十
    六條之罪。
三、原審未予詳查本案相關之直接與間接證據，遽信被告丁○○所辯而諭知無罪之判
    決，即有未洽。上訴人上訴指摘原判決此部份不當為有理由，自應予以撤銷改判
    。爰審酌被告犯罪動機、目的為圖一己私利，犯罪情節及手段危害金融秩序，損
    及告訴人債權擔保利益，犯後亦否認犯行等一切情狀，量處如主文第二項所示之
    刑，並諭知易科罰金之折算標準。又被告行為後，刑法第四十一條規定業已修正
    ，並經總統於九十年一月十日公布施行，將易科罰金之適用範圍擴大為最重本刑
    五年以下有期徒刑之罪，而受六月以下有期徒刑或拘役之宣告者，均予適用，依
    刑法第二條第一項前段規定，自應依修正後刑法第四十一條第一項之新法規定較
    有利於被告，附此敘明。
貳、上訴駁回部分：
一、公訴意旨略以：被告甲○○、乙○○、丙○○於八十三年間均擔任銓盛公司之董
    事，於同年十一月二十七日，銓盛公司為向中興銀行申請貸款，乃經董事會決議
    ，向中興銀行出具書面承諾，願提供陳秋妹所有之坐落在高雄縣岡山鎮○○○段
    地號五八—二四、五八—二八、五八—三四、五八—三五、五八—四八、六五—
    九、六五—一０、六五—一一、六五—一二、六六—六、六六—九、八九、八九
    —一、八九—二共十四筆土地及其上未辦理保存登記之建物作為貸款之擔保，並
    切結如為保存登記，願無條件提供中興銀行設定第一順位之抵押權，並不再以該
  財產提供其他債權人設定抵押權。其後坐落在高雄縣岡山鎮○○○段五八—二四
    、五八—四八地號上之建物，已於八十七年三月十三日辦理保存登記，門牌號碼
    各為岡山鎮○○路附一００與附九八號。詎料被告甲○○、乙○○、丙○○卻於
    同年三月十九日將前揭建物設定第一順位抵押權予王李寅，設定第二順位抵押權
    予魏綠黛，而未依約辦理設定抵押權予中興銀行，因認被告三人涉有違反銀行法
    第一百二十六條罪嫌。
二、按犯罪事實應依證據認定之，無證據不得推定其犯罪事實，刑事訴訟法第一百五
    十四條定有明文。又認定不利於被告之事實，須依積極證據，苟積極證據不足為
    不利於被告事實之認定時，即應為有利於被告之認定，更不必有何有利之證據。
    另刑事訴訟法上所謂認定犯罪事實之證據，係指足以認定被告確有犯罪行為之積
    極證據而言，該項證據自須適合於被告犯罪事實之認定，始得採為斷罪資料（最
    高法院三十年上字第八一六號、二十九年上字第三一０五號判例意旨參照）。
三、公訴人以被告甲○○、乙○○、丙○○涉犯銀行法第一百二十六條罪嫌，係以被
    告三人均在八十三年十一月二十八日銓盛公司董監事決議錄及八十四年一月十七
    日承諾書上簽名，及上開董監事決議錄、切結書、承諾書、建物登記謄本、授信
    批覆書為其論罪之依據。惟訊據被告甲○○、乙○○、丙○○均辯稱其三人於八
    十三年至八十七年七月間，各有其他職業，非銓盛公司之專職董事、監察人或經
    理人，並未過問銓盛公司之實際經營，其三人於立具承諾書後，均開會決議授權
    丁○○全權處理貸款事宜，對於有無違背承諾書並不知情，並無違反銀行法第一
    百二十六條之故意等語。
四、經查：
  (一)銓盛公司於八十三年十一月二十八日決議向中興銀行辦理貸款，並為反面承諾時
    ，已授權被告丁○○全權處理日後與中興銀行間之貸款事宜，其後於八十七年二
    月二十七日召開股東會議時，會中亦決議授權被告丁○○全權處理向私人借貸之
    事等節，有銓盛公司董監事決議錄（見偵卷第九頁）、簽呈單、股東會議紀錄（
    見原審卷第一一五、一一六頁）各一份附卷可按，銓盛公司召開董監事會、股東
    會時既均授權被告丁○○全權處理中興銀行貸款及私人借款事宜，且事後亦係由
    被告丁○○以自己名義向王李寅設定抵押借款（已如前述），公訴人復未舉出任
    何被告甲○○、乙○○、丙○○三人有何參與提供承諾書上所載不動產予他人設
    定抵押決定之具體事證，是尚乏證據足認被告翁美雲、乙○○、丙○○三人有參
    與決定提供承諾書上所載不動產予他人設定抵押之行為。
  (二)告訴人雖指「上述授權範圍僅就銓盛公司予告訴人間之貸款事宜，並不包括上述
    二建物之抵押權設定；被告三人與被告丁○○間之關係及渠等於銓盛公司之職務
    、持股與及王李寅之關係等客觀情事」，而認被告三人就被告丁○○違反前開承
    諾之決定，亦有參與云云（見本院卷第五十頁），然前揭承諾書之出具本屬貸款
    之手續之一，而辦理上述二建物設定抵押予他人，即屬違反承諾之舉，已如前述
    ，堪認亦與授權範圍之貸款事宜有關，至於被告三人與被告丁○○間之關係及渠
    等於銓盛公司之職務、持股及與王李寅之關係等情，均係將上述二建物設定抵押
    予他人前早已存在之客觀事實，倘無其他具體事證足佐，自難遽以此等關係，推
    論臆測被告三人就被告丁○○違反前開承諾之決定，亦有參與。
  (三)綜上所述，被告甲○○、乙○○、丙○○辯稱並無違反銀行法之故意等語，非不
    可採。此外，本院復查無其他積極證據足資審認被告三人有何公訴人所指之違反
    銀行法第一百二十六條犯行，揆諸前揭法條及判例意旨，依法自應為被告三人無
罪之諭知。
五、原審以不能証明被告甲○○、乙○○、丙○○有違反銀行法第一百二十六條犯行
    ，依法諭知被告三人無罪，核無不合。上訴人即檢察官循告訴人請求所提上訴意
    旨略以「被告三人與被告丁○○出具承諾書，而被告等人未依承諾提供上述二建
    物予告訴人設定抵押，如不加以處罰，銀行法第一百二十六條規定，無非形同具
    文」等語，經查上訴意旨所指各情，亦難證明被告有何被訴違犯上述銀行法犯行
    ，已如前述，原審判決被告甲○○、乙○○、丙○○無罪，並無不合，上訴人循
    告訴人請求仍執前詞，指摘原判決不當，此部份上訴為無理由，應予駁回。
據上論結，應依刑事訴訟法第三百六十八條、第三百六十九條第一項前段、第三百六
十四條、第二百九十九條第一項前段，銀行法第一百二十六條，刑法第二條第一項前
段、修正後第四十一條第一項，罰金罰鍰提高標準條例第二條，判決如主文。
本案經檢察官朱文彬到庭執行職務。
中          華            民          國    九十  年  八  月   二十七   日
                              臺灣高等法院高雄分院刑事第六庭
                                  審判長法  官
                                        法  官
                                        法  官
不得上訴。
附錄：本判決論罪科刑法條：
銀行法第一百二十六條
股份有限公司違反其依第三十條所為之承諾者，其參與決定此項違反承諾行為之董事
及行為人，處三年以下有期徒刑、拘役或科或併科新臺幣一百八十萬元以下罰金。


司法院資訊處製作；財團法人民間司法改革基金會備份。
